【裁判字號】    99,家抗,3
【裁判日期】    990430
【裁判案由】    酌定遺產管理報酬
【裁判全文】
臺灣雲林地方法院民事裁定               99年度家抗字第3號
抗  告  人  甲○○律師即被繼承人乙○○之遺產管理人
上列當事人聲請酌定遺產管理報酬費用事件，抗告人對於本院
家事法庭所為第一審裁定（中華民國99年1 月21日99年度家聲字
第12號裁定），提起抗告，本院第二審合議庭裁定如下：
    主      文
原裁定廢棄。
抗告人擔任被繼承人乙○○遺產管理人之報酬為新臺幣伍萬元，
本件聲請費用及抗告費用共新臺幣貳仟元，合計新臺幣伍萬貳仟
元，均由被繼承人乙○○之遺產負擔。
    理      由
一、抗告人之主張：
（一）本件抗告人（即原審之聲請人）於原審聲請意旨略以：抗
      告人前經鈞院以98年度財管字第39號民事裁定，被選任為
      被繼承人乙○○之遺產管理人，遺產管理人之程序費用係
      由被繼承人乙○○之遺產負擔。茲檢具雲林縣律師公會章
      程酬金計算標準第28條第2 項第4 款準用第1 款之規定，
      依準用第一審收受酬金最高標準、每審級不得逾新臺幣（
      下同）10萬元之規定，而請求5 萬元為本件管理報酬等語
      。
（二）抗告意旨略以：本件抗告人前以另案聲請酌定遺產管理報
      酬事件（98年度家聲字第181 號），業經鈞院准許在案，
      然該案與本件案情相同（諸如：業經法院選任遺產管理人
      、公示催告期間尚未屆滿、執行標的尚未拍定等），原審
      卻駁回本件聲請，相同情形卻出現歧異之認定及標準，實
      難令人信服；再者，公示催告雖裁定一定之聲明期間，並
      經刊載新聞紙及法院公告等方式以達公示之效果，然而在
      被繼承人遺產多由法院民事執行處進行換價程序時，若強
      求遺產管理人之報酬尚須公示催告期間屆滿方得認其職務
      完成，則遺產管理人之報酬核定即尚需取決於債權人或受
      遺贈人之怠惰與否，反陷於不確定之狀態，若不動產業經
      法院拍定，則遺產管理人之報酬勢必無從取得，亦不合理
      ；另抗告人如收受法院執行處通知該不動產業經第三人買
      受，倘依原審核駁之裁定，在被繼承人無任何財產可供繼
      續執行之情形下，抗告人之遺產管理報酬則確定無從取得
      ，此亦與法院選任遺產管理人並為程序順利進行之意旨相
      悖，為此懇請鈞院將原裁定廢棄等語。
二、按「遺產管理人，得請求報酬，其數額由親屬會議按其勞力
    及其與被繼承人之關係酌定之。」、「依本法之規定應開親
    屬會議時，由當事人、法定代理人或其他利害關係人召集之
    。」、「親屬會議不能召開或召開有困難時，依法應經親屬
    會議處理之事項，由有召集權人聲請法院處理之。」，民法
    第1183條、第1129條、第1132條第2 項前段分別定有明文。
    故法院選任之遺產管理人得聲請法院酌定其報酬及支出之必
    要管理費用。又「管理報酬，應依民法第1183條規定，聲請
    法院酌定並請優先分配，其請求標準不得低於孳息收入部分
    十分之三及遺產現值百分之一。」，財政部訂頒之「代管無
    人承認繼承遺產作業要點」第14點第3 項定有明文。
三、次按，「受任人處理委任事務，應依委任人之指示，並與處
    理自己事務為同一之注意。其受有報酬者，應以善良管理人
    之注意為之。」、「受任人應受報酬者，除契約另有訂定外
    ，非於委任關係終止及為明確報告顛末後，不得請求給付。
    」民法第535 條及第548 條第1 項亦分別定有明文。而遺產
    管理人管理被繼承人之遺產，乃係基於其固有之法定任務，
    有管理、清算遺產之權限，如繼承人承認繼承時，將遺產依
    其現狀交還繼承人（參照戴炎輝、戴東雄合著，繼承法，第
    226 頁）。其與委任契約係因當事人約定一方委託他方處理
    事務，他方允為處理之情有別，然觀諸該法定任務與委任契
    約之法律關係，均設有事務處理權、事務報告及說明義務、
    交付義務等規範，且亦得請求給付報酬，是該法定任務之性
    質與委任契約之法律關係相近；而遺產管理人於執行職務時
    ，應負何種之注意義務，又於何時得請求給付報酬，民法既
    無明文規定，應援用「相類似案件，應為相同之處理」之法
    理，為補充解釋，類推適用上開規定。惟因遺產管理人之管
    理報酬係由遺產支付，而與委任契約係由委任人於事務處理
    完畢後另行給付報酬之情不同，其管理事務本身即為遺產之
    管理，且依其任務特性常須至將遺產移交繼承人，或全數清
    償債務及交付遺贈物完結，或將剩餘款項解交國庫，其遺產
    管理事務方告處理完畢，承此，若其已將遺產全數清償而無
    剩餘款項時，將導致遺產管理人之報酬及費用支出無從實現
    ，故遺產管理類推適用上開規定時，實應將之從寬解釋為宜
    。是遺產管理人何時得聲請酌定管理報酬，則應依其個案情
    狀分別判斷，至於公示催告聲明期間屆滿與否，僅係供作法
    院判斷之參考，尚非絕對之標準。
四、經查：
（一）本件抗告人主張其經本院以98年度財管字第39號民事裁定
      指定其為被繼承人乙○○之遺產管理人，並以該裁定暨本
      院98年度家催字第88號裁定准對被繼承人乙○○之繼承人
      、債權人及受遺贈人為公示催告，業據抗告人於原審提出
      上開裁定書及其確定證明書影本各1 件為證，並經本院依
      職權查閱上開裁定無訛，堪信屬實。
（二）本院於民國98年9 月21日以98年度財管字第39號民事裁定
      ，選任被繼承人乙○○之遺產管理人並准對其繼承人為公
      示催告，然依前開裁定主文第2 項所定被繼承人乙○○之
      繼承人，應自公示催告最後登載新聞紙之日起6 個月內承
      認繼承；復於98年10月28日以98年度家催字第88號民事裁
      定，准對被繼承人乙○○之債權人及受遺贈人為公示催告
      ，而依該裁定主文第2 項所定被繼承人乙○○之債權人及
      受遺贈人，應自公示催告最後登載新聞紙之日起1 年內，
      報明債權及為願受遺贈與否之聲明，有上開裁定書及確定
      證明書影本在卷可查，原審爰此認為其於公示催告期間尚
      未屆滿前，仍應善盡保存遺產之責，其任務顯未完結，因
      而駁回抗告人之聲請，固非無見。惟本件被繼承人乙○○
      所遺留之不動產業經本院民事執行處進行強制執行拍賣程
      序，其程序已進入特別變賣程序公告應買，此經本院依職
      權調取本院98年度司執字第24579 號強制執行事件卷宗查
      核屬實，在此等情狀下，如該不動產經他人聲請應買，並
      繳足款項，即得進行分配，抗告人屆期如無法提出執行名
      義，則將使其無法參與分配取得其報酬，應可認其已屆臨
      完成任務之際，如不許其聲請酌定管理報酬，亦有礙於遺
      產管理事務之積極與進行；又由被繼承人之繼承人均已拋
      棄繼承，未能召集親屬會議選定遺產管理人，致須經本院
      另行選任聲請人為被繼承人之遺產管理人之前情，亦堪肯
      認被繼承人乙○○之親屬會議應有不能召開或召開有困難
      情事，從而，揆諸上開規定及說明，抗告人聲請本院酌定
      其擔任遺產管理人之報酬，與法尚無不合，洵屬有據。
（三）又被繼承人乙○○之所遺土地（座落於雲林縣虎尾鎮○○
      段773 地號，地目：建，面積：1344.96 平方公尺，權利
      範圍：14分之1 ）已經本院執行處公告應買，並公告最低
      拍賣價格為849,000 元，業經本院依職權調取本院98 年
      度司執字第24579 號強制執行事件卷宗查核屬實。本院審
      酌上情，並參酌雲林律師公會章程酬金計算標準第28條第
      2 項第4 款準用第1 款之規定，依準用第一審收受酬金最
      高標準、每審級不得逾10萬元之規定，復考量被繼承人乙
      ○○所有不動產高達22筆，且尚有投資等財產需要處理，
      抗告人處理事務恐需時較久，及其耗費人力之程度及各債
      權人受償權利之保障等一切情狀，認抗告人任被繼承人乙
      ○○遺產管理人之報酬金額，核定為5 萬元，應屬適當。
五、綜上所述，抗告意旨求予廢棄改判，為有理由，爰將原裁定
    廢棄，並自為裁定如主文第二項所示。
六、據上論結，本件抗告為有理由，依非訟事件法第157 條、第
    44條第1 項、第46條，民事訴訟法第495 條之1 第1 項、第
    450 條，裁定如主文。
中    華    民    國    99    年    4     月    30    日
                  家事法庭審判長法  官  林秋火
                                法  官  吳基華
                                法  官  黃瑞井
以上正本係照原本作成。
本裁定除以其適用法規顯有錯誤為理由，並經本院許可外，不得
再抗告。如提再抗告，應於收受本裁定後10日內，向本院提出再
抗告狀。
中    華    民    國    99    年    4     月    30    日
                                書記官  鄭國銘

司法院資訊處製作；財團法人民間司法改革基金會備份。
